福建金門地方法院民事裁定　　　　　　　 99年度家訴字第4號
原　　　告　李瑞鸞
訴訟代理人　鍾亦琳律師
被　　　告　黃金昌
上列當事人間請求剩餘財產分配請求權等事件，聲請人聲請保全
證據，本院裁定如下：
    主    文
聲請駁回。
    理    由
一、本件原告聲請意旨略以：原告依民法第1030條之1規定請求
    分配剩餘財產，及原告於88年間曾借貸被告新台幣200萬元
    ，另依民法第478條後段規定，請求被告返還前開借款。原
    告提起訴訟後，由本院99年度家訴字第99號審理，原告於
    100年12月2日訊問證人陳天平、黃金山、陳益等人之後，
    聲請保全證人陳天平、黃金山、陳益持有被告出具之借據
    原本，並聲請將借據送法務部調查局鑑定。鑑定目的：鑑定
    該借據是否如借據日期所為亦或為今年所作成之借據等語。
二、按證據有滅失或礙難使用之虞，或經他造同意者，得向法院
    聲請保全；就確定事、物之現狀有法律上利益並有必要時，
    亦得聲請為鑑定、勘驗或保全書證，民事訴訟法第368條第1
    項定有明文，故證據保全之目的，在於防止證據之滅失，或
    難以使用，致影響裁判之正確；茍證據並非即將滅失，而得
    於調查證據程序中為調查，訴訟當事人原可於調查證據程序
    中聲請調查即可，即無保全證據之必要。
三、經查，本件原告提起請求剩餘財產分配請求權、清償借款等
    事件，原告業於開庭當日訊問上開證人，並已製作證人筆錄
    ，有本院筆錄可憑；除原告開庭當日聲請保全證據，為上開
    證人拒絕交付借據原本外，另依民事訴訟法第376-2條「保
    全證據程序終結後逾三十日，本案尚未繫屬者，法院得依利
    害關係人之聲請，以裁定解除因保全證據所為文書、物件之
    留置或為其他適當之處置。」規定意旨，本案尚未繫屬者尚
    應於程序終結後逾30日以裁定解除因保全證據所為文書，何
    況本案業經原告於開庭當時訊問證人。另按消費借貸契約屬
    要物契約，因借用物之交付而生效力。借用人出具之借據（
    借用證），倘未表明已收到借款，致不足證明有交付借款之
    事實，且其對之又有爭執者，貸與人自仍須就交付借款之事
    實負舉證責任。因此單純之借據並不足以證明消費借貸之成
    立，而是必須舉證「以金錢或其他代替物」之交付為構成要
    件，如本案被告對於交付之事實有爭執，自應由主張已交付
    之貸與人即上開證人負舉證責任，此觀民法第474條之規定
    自明。經查，在本案被告與上開證人並沒有就借貸之有無或
    交付金錢有所爭執，因此本案並無需上開證人負舉證「以金
    錢或其他代替物」交付被告之責任。又消費借貸借，不以借
    據有無為證據，重點應在於「金錢之交付」，本件借據如於
    借款之後補作，亦無法證明當時借貸之真實性，何況本案被
    告本就負債累累，其果如原告所主張與上開證人串證偽造借
    貸之事實，其如何甘冒將來上開證人以本案筆錄提起請求清
    償借款之訴之風險？原告懷疑被告與上開證人有串證之嫌疑
    ，自應舉證以實其說，單將借據扣案送請鑑定，亦無法證明
    被告與上開證人有串證之事實或借貸之有無。因此本件縱使
    法院依民事訴訟程序准予保全證據，送請鑑定，亦無法形成
    心證，原告如欲以聲請民事上之保全證據用以證明借貸有無
    、兩者有串證之事實，並無法達到其目的，附此敘明。綜上
    所述，本件因原告之訴訟代理人要求事後補具裁定，故以
    本件聲請核與前揭規定不合，不應准許，為裁定如主文。
中    華    民    國   100    年    12    月    6     日
                  民事第一庭  法  官  張珈禎
以上正本證明與原本無異
如不服本裁定應於送達後10日內向本院提出抗告狀，並應繳納抗
告費新臺幣1,000元。
中    華    民    國   100    年    12    月    6     日
                              書記官  許永溪